【裁判字號】    95,交抗,668
【裁判日期】    950904
【裁判案由】    違反道路交通管理處罰條例
【裁判全文】
臺灣高等法院交通事件裁定             95年度交抗字第668號
抗  告  人
即受處分人
即 異 議人  甲○○
原處分機關  交通部公路總局台北區監理所板橋監理站
上列抗告人因違反道路交通管理處罰條例事件，不服臺灣板橋地
方法院中華民國95年7月27日，95年度交聲字第805號裁定（原處
分案號：交通部公路總局台北區監理所板橋監理站95年5月4日板
監違字第裁41- AEU145169號），提起抗告，本院裁定如下：
    主  文
抗告駁回。
    理  由
一、原處分意旨略以：異議人即受處分人甲○○於民國九十五年
    三月一日上午十時四十三分許，駕駛其所有之車號：FZW －
    三二二號重型機車，行經有燈光號誌管制之臺北市○○○路
    與忠孝東路口時，因有紅燈右轉之違規情事，為執行巡邏勤
    務之臺北市政府警察局中正第一分局員警攔停後開單舉發，
    惟受處分人無正當理由拒絕簽名及收受，始由舉發員警註記
    於前述舉發違反道路交通管理事件通知單（下稱舉發通知單
    ）「收受通知聯者簽章」欄，並告知受處分人其違規事實、
    應到案日期暨處所，嗣經原處分機關於九十五年五月四日，
    依道路交通管理處罰條例第五十三條第一項規定，裁處異議
    人罰鍰新臺幣四千五百元，並依同條例第六十三條第一項規
    定，記違規點數三點。
二、抗告人即異議人聲明異議意旨略以：異議人固有於上開時、
    地，駕駛車號：FZW－三二二號重型機車，自臺北市○○○
    路由南向北轉進忠孝東路之事實，惟其當時係見杭州南路與
    忠孝東路之交叉路口交通號誌顯示黃燈，始駕車右轉，嗣即
    為本件原舉發員警由後方靠近異議人機車車側並指示停車，
    該員警先稱「闖紅燈」，其答「沒有」，員警復改稱「紅燈
    右轉」，其則稱「是黃燈」，故認為該舉發員警前後所述違
    規事實不一致。又依道路交通管理處罰條例第五十三條第二
    項規定，「紅燈右轉」之違規行為，處新臺幣六百元以上一
    千八百元以下罰鍰，原處分依道路交通管理處罰條例第五十
    三條第一項規定以為裁罰，其適用法規與違規事實顯屬未符
    。再者，原舉發員警於開單舉發時，並未將該舉發通知單交
    予異議人詳閱，嗣後，亦未將上開舉發通知單，以郵寄或電
    話通知方式告知異議人，使異議人得以充分知悉前開舉發通
    知單所載內容暨決定是否聲明異議，爰依法聲明異議等語。
三、原裁定意旨略以：
  (一)、按道路交通管理處罰條例所定罰鍰、吊扣證照、記點之裁
      罰，本屬行政罰之性質（參照行政罰法第一條、第二條亦
      將罰鍰、吊扣證照、記點之處分均定為行政罰），是以交
      通違規事件之裁罰，性質上屬於交通行政主管機關本於職
      權就公法上具體事件所為之決定而對外直接發生法律效果
      之單方行政行為；關於其新舊法之適用，參照九十四年二
      月五日公布施行之行政罰法第五條規定：「行為後法律或
      自治條例有變更者，適用行政機關最初裁處時之法律或自
      治條例。但裁處前之法律或自治條例有利於受處罰者，適
      用最有利於受處罰者之規定」之意旨，應認關於交通違規
      案件之處罰，仍有「從新從輕原則」之適用（除臺灣高等
      法院九十五年度交抗字第二○四號裁定同此見解外，另按
      八十五年七月三十日修正公布之稅捐稽徵法第四十八條之
      三規定：「納稅義務人違反本法或稅法之規定，適用裁處
      時之法律。但裁處前之法律有利於納稅義務人者，適用最
      有利於納稅義務人之法律」，與前揭行政罰法第五條相似
      ，關於此條所稱之「裁處」究屬何意，最高行政法院八十
      九年九月份第一次庭長法官聯席會議決議謂：「依修正理
      由說明，包括訴願、再訴願及行政訴訟之決定或判決」，
      亦即在行政法院原則上應適用其作成決定或判決時之法律
      ，僅於修正前之法律較有利時，始例外適用修正前之法律
      。本院雖非行政法院，但因係依法就受處分人對於交通裁
      決所提出之聲明異議而為審理，與行政法院就受處分人對
      於行政處分提起行政訴訟而為審理之地位相似，自應比附
      援引同一法理而為適用，故仍應有「從新從輕原則」之適
      用」。
  (二)、查道路交通管理處罰條例第五十三條、第六十三條前於九
      十四年十二月二十八日修正公布，經行政院於九十五年六
      月二十三日以院臺交字第○九五○○八七六八五號命令發
      布，並自九十五年七月一日起施行，原道路交通管理處罰
      條例第五十三條「汽車駕駛人，行經有燈光號誌管制之交
      岔路口闖紅燈者，處新臺幣一千八百元以上五千四百元以
      下罰鍰。」之規定，修正移列為該條第一項，並增訂第二
      項為：「前項紅燈右轉行為者，處新臺幣六百元以上一千
      八百元以下罰鍰。」；至道路交通管理處罰條例第六十三
      條第一項第三款規定，關於汽車駕駛人有違反該條例第五
      十三條情形之一者，除依原條款處罰鍰外，並記違規點數
      三點之規定，則未予修正。經以新、舊法比較適用結果，
      修正後道路交通管理處罰條例規定較有利於行為人，本件
      自應適用修正後道路交通管理處罰條例第五十三條第二項
      、第六十三條第一項第三款規定，亦即「前項紅燈右轉行
      為者，處新臺幣六百元以上一千八百元以下罰鍰。」、「
      汽車駕駛人有下列各款所列條款之一者，除依原條款處罰
      鍰外，並予記點：．．．三有第四十三條、第五十三條或
      第五十四條情形之一者，各記違規點數三點。．．．」。
      再按，對於違反道路交通管理處罰條例之行為，當場舉發
      者，應填記駕駛人或行為人姓名、性別、出生年月日、地
      址、身分證統一號碼及車主姓名、地址、車牌號碼、車輛
      種類。被查獲之駕駛人或行為人為受處分人時，應將該通
      知單填記後交付該行為人簽名或蓋章收受之；拒絕簽章者
      ，並記明其事由，視為已收受，此亦有違反道路交通管理
      事件統一裁罰基準及處理細則第十一條第一項第一款可據
      。
  (三)、經查：
    １、本院傳喚當時製單舉發之員警黃昌民到庭，其具結證述
        以：「（提示舉發單，是否你舉發？）是我本人舉發的
        （舉發經過？）那個時段我是擔任巡邏勤務，當時我在
        忠孝東路杭州南路口由西向東巡邏，西向東變成綠燈後
        ，我們起步就看到違規人甲○○沿著杭州南路由南向北
        行進到忠孝東路口右轉往東走，忠孝東路口，我們是綠
        燈，違規人那邊一定是紅燈完成，他的行為已經構成違
        反道路交通管理處罰條例第五十三條闖紅燈的規定【庭
        呈司法院判例】，我們就把他攔下來，他說他沒有闖紅
        燈，他說他是紅燈右轉，我說紅燈右轉也是闖紅燈的一
        種行為，他說我沒有闖紅燈我只是右轉過來，我說依照
        五十三條要處一千八，講習要四個小時，．．．，我說
        如果你覺得舉發有疑義，可以依照法定時間十五天內向
        監理單位申訴。（製作舉發通知單時，他當時如何說？
        ）他那時候就沒有講話。（他為何沒有簽名？）他拒收
        拒簽，我們在單上註明本件有當場告知當事人到案日期
        及處所，但是他看都不看。（異議人說他是黃燈右轉，
        有何意見？）路口設計，一定是在綠燈變完紅燈之後，
        我們這邊才會開放綠燈，所以不可能他那邊還是黃燈。
        」（見本院九十五年六月十五日訊問筆錄第二至三頁）
        。
    ２、依證人所述前揭舉發歷程情節詳細觀察，可以確悉者，
        係證人有於九十五年三月一日上午十時四十三分許，沿
        臺北市○○○路由西往東方向執行巡邏勤務，行經臺北
        市○○○路與杭州南路之交岔路口，已依該路段忠孝東
        路向顯示之綠燈交通號誌起步，準備沿忠孝東路直行，
        因見異議人騎乘機車，沿臺北市○○○路行經前述設置
        行車燈光號誌管制之交岔路口時，有紅燈右轉轉進忠孝
        東路往東行駛之違規情事，隨即攔停異議人，向異議人
        表示其有紅燈右轉違規行為，且此屬闖紅燈行為之一，
        而予以開單舉發，並告知異議人違規事實、應到案日期
        及處所等情節。次依證人所述，異議人於為警攔停並受
        告知其有違規行為後，猶向原舉發員警答稱「是紅燈右
        轉」等語，足徵異議人於舉發當時，就自己有如何之違
        規事實，以及員警舉發違反法條內容等事項，均知所甚
        明，益證原舉發員警於開單舉發時，已經詳細告知異議
        人有紅燈右轉之違規事實，且認定屬於闖紅燈行為，異
        議人亦因為原舉發員警以言詞告知方式，俾能充分明確
        得悉其違規事實、違規法條等內容，顯然並無異議人指
        摘之舉發員警有前後陳述不一致，且未充分通知異議人
        有何違規行為等情事。
    ３、再者，本件異議人於員警開單舉發時，無正當理由拒絕
        簽名收受之，而由原舉發員警言詞告知其應到案日期、
        處所後，在舉發通知單內註明上開情形等事實，有該舉
        發通知單影本二紙在卷可憑，是依前所述，是為異議人
        已收受該舉發通知單，自難認為舉發員警有未將通知單
        交予異議人詳閱之舉措。因此，異議人既於員警攔停後
        告知其違規事實時，猶自行向舉發員警答稱「是紅燈右
        轉」等語詞，足悉異議人對於其有紅燈右轉之違規事實
        ，已具備明確認識；又員警於開單舉發後，異議人無正
        當理由拒絕簽名並收受，始由舉發員警以言詞告知其應
        到案日期、處所，且在舉發通知單內註明前述情形，足
        認舉發員警關於上揭違規行為開單舉發事實，已經向異
        議人為充分通知。本件異議人復執以：當初伊沒有看到
        他在上面註記什麼，他後來寫什麼都是事後寫的，伊沒
        有看到，伊不是紅燈右轉，伊看到的時候是轉變中等情
        詞置辯，顯不足採信。綜上，本件異議人有旨揭紅燈右
        轉之違規行為，事證明確，足堪認定。
  (四)、據前所述，原處分機關就此部分裁處異議人罰鍰四千五百
      元，並記違規點數三點，原無違誤，惟因未及審酌新修正
      之法律規定，故原處分仍屬無從維持，爰由本院將原處分
      予以撤銷，並依修正後道路交通管理處罰條例第五十三條
      第二項、第六十三條第一項第三款之規定，裁罰異議人「
      甲○○汽車駕駛人，行經有燈光號誌管制之交叉路口紅燈
      右轉，處罰鍰新臺幣陸佰元，並記違規點數參點。」，以
      資適法。
四、抗告意旨略以：
  (一)、原裁定書第五頁記載「異議人於為警攔停並受告知其有違
      規行為後，猶向原舉發員警答稱『是紅燈右轉』等語」，
      此述並非真實，本人於本件事中從未答稱：「是紅燈右轉
      」承認之語。
  (二)、原「舉發通知單」實在與本件應處理之主題名稱不符，該
      員警亦未於上面註明與「紅燈右轉」應處理之事項，故不
      能以此科處。
  (三)、事件當時之時間與雙方位置，似可推定本人於黃燈時通過
      停止線而向右（東）行進已過二十五米方為該員警從後方
      喝停，故應可顯示抗告人未於紅燈右轉。
  (四)、縱或判紅燈右轉，亦應考量比例原則而依行政裁量於違規
      記點上，按闖紅燈一千八百元，紅燈右轉六百元之比例（
      ３：１），應僅記違規點數一點而非三點。
五、惟查：
  (一)、異議人確實於為警攔停並受告知其有違規行為後，向原舉
      發員警答稱「是紅燈右轉，我沒有闖紅燈」等語，業經舉
      發之員警黃昌民於原審結證綦詳，抗告人空言否認，難以
      採信。
  (二)、原「舉發通知單」記載明確，並無含混不清之處，抗告人
      抗辯員警未於其上註記云云，純係抗告人個人誤會所致，
      並無「不能科處」之問題。
  (三)、抗告人確實有「紅燈右轉」之事實，已如前述，抗告意旨
      再以個人片面推理，主張並無「紅燈右轉」云云，自不足
      採。
  (四)、道路交通管理處罰條例第五十三條第二項規定：「前項紅
      燈右轉行為者，處新臺幣六百元以上一千八百元以下罰鍰
      。」，同條例第六十三條第一項第三款規定，關於汽車駕
      駛人有違反該條例第五十三條情形之一者，除依原條款處
      罰鍰外，並「記違規點數三點」之規定，並無行政裁量之
      規定，是以抗告人主張應依比例原則（按闖紅燈一千八百
      元，紅燈右轉六百元之比例，３：１之比例），應僅記違
      規點數一點而非三點云云，尚嫌無據。綜上所述，足徵抗
      告人之抗告，為無理由，應予駁回。
六、據上論結，應依道路交通案件處理辦法第26條，刑事訴訟法
    第412條，裁定如主文。
中    華    民    國    95    年    9     月    4     日
                  交通法庭審判長法  官  蔡  長  溪
                                法  官  陳  祐  治
                                法  官  林  俊  益
以上正本證明與原本無異。
不得再抗告。
                                書記官  廖  月  女
中    華    民    國    95    年    9     月    5     日


司法院資訊處製作；財團法人民間司法改革基金會備份。
